臺灣基隆地方法院民事裁定
110年度消債更字第32號
聲  請  人
即  債務人  陳佑瑄  
代  理  人  李岳峻律師
上列債務人因消費者債務清理事件聲請更生，本院裁定如下：
    主  文
聲請駁回。
聲請費用由聲請人負擔。
    理  由
一、按債務人不能清償債務或有不能清償之虞者，得依本條例所
    定更生或清算程序，清理其債務；債務人聲請更生時，應提
    出財產及收入狀況說明書及其債權人、債務人清冊；法院認
    為必要時，得定期命債務人據實報告更生聲請前二年內財產
    變動之狀況，並對於前條所定事項補充陳述、提出關係文件
    或為其他必要之調查，消費者債務清理條例（下稱消債條例
    ）第3條、第43條第1項、第44條定有明文。次按更生之聲請
    有下列情形之一者，應駁回之：㈠債務人曾依本條例或破產
    法之規定而受刑之宣告；㈡債務人曾經法院認可和解、更生
    或調協，因可歸責於己之事由，致未履行其條件；㈢債務人
    經法院通知，無正當理由而不到場，或到場而不為真實之陳
    述，或無正當理由拒絕提出關係文件或為財產變動狀況之報
    告；聲請更生或清算不合程式或不備其他要件者，法院應以
    裁定駁回之，但其情形可以補正者，法院應定期間先命補正
    ，債清條例第46條、第8條亦有明定。是債務人於法院裁定
    准許開始更生或清算前，基於謀求自身經濟生活重建之目的
    ，當以積極誠實之態度，配合法院進行各項程序，因債清條
    例第10條雖謂法院有職權調查之責，然債務人自身財務、信
    用及其工作等狀況，債務人本人知之最詳，是以債清條例同
    時藉由「課予債務人協力義務」之方式，藉以彰顯債務人清
    理債務之誠意，是債務人倘怠於配合法院調查，或有不實陳
    述之情形，法院自得依債清條例第44條、第46條第3款、第8
    2條、第8條等規定，駁回債務人之聲請。
二、查債務人主張其不能清償債務從而具狀聲請更生，本院考量
    債務人僅止提出「其聲請前兩年之財產及收入狀況說明書」
    、「債權人清冊」與「前置協商不成立通知書」，而難憑以
    推敲債務人之現今收支與其財務實況，乃於民國110年5月24
    日，以書面裁定命債務人於收受裁定之日起10日內，補正㈠
    債務人最新之戶籍謄本（記事勿略）、全國財產稅總歸戶財
    產查詢清單、最近兩年度綜合所得稅各類所得資料清單、勞
    工保險被保險人投保資料表、聯徵資料（下稱❶項）；㈡陳報
    最近3個月之收入，並提出足佐其陳報內容之收入證明（下
    稱❷項）；㈢陳報有無扶養親屬？倘有，併應提出親屬系統表
    、受扶養權利人之戶籍謄本、受扶養權利人最近兩年度之綜
    合所得稅各類所得資料清單以及最新財產歸戶查詢資料清單
    ，同時具狀說明該受扶養權利人有何須人扶養之事由（下稱
    ❸項），且倘債務人逾期不補正，即以裁定駁回其聲請。嗣
    上開命補正裁定於110年5月28日送達債務人，有本院送達證
    書在卷可稽，乃債務人僅於110年8月6日提出民事陳報狀，
    針對❸項陳報其「無」扶養親屬，並提出❶項之戶籍謄本、全
    國財產稅總歸戶財產查詢清單、最近兩年度綜合所得稅各類
    所得資料清單、勞工保險被保險人投保資料表等件，而未提
    出❶項之聯徵資料，亦未陳報說明❷項「最近3個月之收入」
    實況。因本院縱可職權函調債務人之聯徵資料，亦難職權探
    知「債務人『最近3個月之工作狀況』」，是債務人遲不說明
    陳報❷項之結果，勢將導致本院「無從判斷」債務人「目前
    收支」是否已然「不能清償債務或有不能清償債務之虞」，
    故債務人就❷項之怠於陳報，已然影響本院就「債務人是否
    已達不能維持人性尊嚴最低生活條件之基本程度」之評估，
    是債務人未盡其協力義務之情狀，已足彰顯其毫無清理債務
    之誠意，揆諸首開說明，本件顯因債務人未能配合調查，以
    致其聲請未備要件，爰依債清條例第46條第3款、第8條之規
    定，駁回本件更生之聲請。
三、末按本條例雖於101年1月4日增訂第11條之1規定（即法院就
    更生或清算之聲請為駁回裁定前，應使債務人有到場陳述意
    見之機會），然觀諸本條立法理由：「為保障更生或清算聲
    請程序債務人之聽審請求權，法院於裁定駁回更生或清算之
    聲請前，應使債務人有到場陳述意見之機會，爰設本條」，
    可知所謂「聽審請求權」，乃專指法院審核「聲請人業已充
    分提出之主張及事證」後，認「聲請人究否不能清償債務或
    有無不能清償債務之虞，乃至其聲請有無除外事項」等實體
    事由有所不足，致認應予駁回其更生聲請時，方應依法賦與
    聲請人到場陳述意見之機會，此觀本條例第8條、第9條第2
    項、第43條第1項、第5項、第6項、第44條等規定即明。而
    本件既因債務人違反協力義務，經本院命定期補正猶拒絕提
    出關係文件或為財產變動狀況之報告，致遭本院以其聲請不
    備要件而予裁定駁回，則本件自無通知債務人到場陳述意見
    俾賦與聽審保障之問題，爰附此敘明。
四、依消費者債務清理條例第46條第3款、第8條、第15條，民事
    訴訟法第95條、第78條之規定，裁定如主文。
中　　華　　民　　國　　110 　年　　8 　　月　　18　　日
                    民事庭法  官   王慧惠
以上正本係照原本作成。　　　　　　　　　　    
如對本裁定抗告，應於本裁定送達後10日內，向本院提出抗告狀
，並繳納抗告費新臺幣1000元。 　　　
中　　華　　民　　國　　110 　年　　8 　　月　　18　　日
                          書記官   姚安儒